臺灣高等法院刑事判決　　　　　　　 100年度上訴字第1218號
上　訴　人　臺灣板橋地方法院檢察署檢察官
被　　　告　張秀琴
選任辯護人　楊俊雄律師
上列上訴人因被告誣告案件，不服臺灣板橋地方法院99年度訴字
第2801號，中華民國100年1月28日第一審判決（起訴案號：臺灣
板橋地方法院檢察署99年度偵字第22667號），提起上訴，本院
判決如下：
    主  文
上訴駁回。
    理  由
一、公訴意旨略以：被告張秀琴因不滿被害人劉雪照長期將所拾
    獲之資源回收物堆置於位於臺北縣三重市（現改制為新北市
    三重區，以下仍以行為時之縣市名稱稱之）中寮街之中寮公
    園內，於民國99年3月2日0時40分許，在中寮公園內，被告
    於酒後又因資源回收物品之堆置問題對劉雪照大聲叫罵，並
    欲毆打劉雪照，期間因聲響過大，故吵醒居住於臺北縣三重
    市○○路32巷23弄30號之李暐麟，李暐麟見被告業已酒醉，
    便告知劉雪照離去，勿招惹被告，被告見劉雪照離去，遂將
    劉雪照所拾獲之資源回收物品，踢往路旁洩憤，而後騎乘機
    車離去，並於騎乘機車時因飲酒而不慎摔倒。詎被告明知劉
    雪照上揭時、地並未對其出手傷害，竟意圖使劉雪照受刑事
    處分，於同日14時許，前往臺北縣政府警察局（現改制為新
    北市政府警察局）三重分局中興橋派出所，誣指：其因勸告
    劉雪照移除垃圾，而為劉雪照出手傷害云云，並對劉雪照提
    出提出傷害告訴，嗣被告所提告之上揭傷害案件，經檢察官
    偵查後認被告所述不實，而為不起訴處分，因認被告涉有刑
    法第169條第1項誣告罪嫌云云。
二、按犯罪事實應依證據認定之，無證據不得認定犯罪事實；又
    不能證明被告犯罪者，即應諭知無罪之判決，刑事訴訟法第
    154條第2項、第301條第1項分別定有明文。次按認定不利於
    被告之事實，須依積極證據，苟積極證據不足為不利於被告
    事實之認定時，即應為有利於被告之認定，更不必有何有利
    之證據。又認定犯罪事實所憑之證據，雖不以直接證據為限
    ，間接證據亦包括在內，然而無論直接或間接證據，其為訴
    訟上之證明，須達於通常一般人均不致有所懷疑，而得確信
    其為真實之程度，始得據為有罪之認定（最高法院30年上字
    第816號及76年臺上字第4986號判例意旨參照）。次按誣告
    罪之成立，須其申告內容完全出於憑空捏造，若所告尚非全
    然無因，袛因缺乏積極證據證明致被誣告人不受訴追處罰者
    ，尚難遽以誣告論罪。且若有出於誤會或懷疑有此事實而為
    申告，以致不能證明其所訴之事實為真實，縱被訴人不負刑
    責，而告訴人本缺乏誣告之故意，亦難成立誣告罪名（最高
    法院43年臺上字第251號、44年臺上字第892號判例參照）。
三、關於證據能力之說明：
（一）按被告以外之人於偵查中向檢察官所為之陳述，除顯有不
      可信之情況者外，得為證據，刑事訴訟法第159條之1條第
      2項定明文。蓋現行法之檢察官仍有訊問被告、證人及鑑
      定人之權限，其應踐行之程序又多有保障被告或被害人之
      規定，證人、鑑定人於偵查中亦均須具結，就刑事訴訟而
      言，其司法屬性甚高；而檢察官於偵查程序取得之供述證
      據，其過程復尚能遵守法令之規定，是其訊問時之外部情
      況，積極上具有某程度之可信性，除消極上顯有不可信之
      情況者外，均得為證據。故主張其不可信積極存在之一方
      ，自應就此欠缺可信性外部保障之情形負舉證責任（最高
      法院98年度台上字第2904號、98年度台上字第5539號、98
      年度台上字第5552號、98年度台上字第6820號、98年度台
      上字第7697號、98年度台上字第7832號、99年度台上字第
      488號判決參照）。本案證人劉雪照、李暐麟於檢察官訊
      問時所為之證述，雖屬被告以外之人於審判外所為之言詞
      陳述，然其既係於偵查中向檢察官所為之陳述，復已簽署
      結文，而被告、辯護人於審理時未能指出上揭證言有何顯
      不可信之情形，自難僅憑其空言否認上揭證言之證據能力
      ，即排除刑事訴訟法第159條之1條第2項規定之適用，應
      認證人劉雪照、李暐麟於偵查中之證言，得作為本案證據
      。
（二）按刑事訴訟法第159條之2規定，被告以外之人於司法警察
      （官）調查中所為之陳述，與審判中不符時，其先前之陳
      述具有較可信之特別情形，且為證明犯罪事實存否所必要
      者，得為證據。係以被告以外之人於司法警察（官）調查
      中之陳述，性質上屬傳聞證據，原則上不認其具證據能力
      ，惟該證人警詢之供詞倘一昧排除，亦有違實體真實發見
      之訴訟目的，是以先前與審判中不符之陳述，具有較可信
      之特別情況，且為證明犯罪事實存否所必要者，則例外認
      有證據能力。至被告以外之人於警詢之陳述與審判中相符
      時，既得逕採用審判中之陳述，自無適用此傳聞證據排除
      例外規定之餘地（最高法院99年度台上字第873號判決參
      照）。本案證人劉雪照於警詢中之證言，性質上屬被告以
      外之人於審判外所為之言詞陳述，原則上並無證據能力，
      且其已於本院審理時到庭具結作證，所言核與其警詢陳述
      內容大致相符，依據上揭說明，當以其於本院審理時之證
      詞作為本案認定事實之依據，故其警詢筆錄無證據能力。
（三）其餘本院以下所引用之各項證據（含供述及非供述證據）
      ，均據檢察官、被告及辯護人於準備程序中對證據能力表
      示不爭執，復未於言詞辯論終結前，對上揭證據之證據能
      力提出異議，本院審酌上揭證據作成之情況，亦無違法或
      不當之處，揆諸刑事訴訟法第159 條之5 規定，自應認上
      揭證據均有證據能力。
四、訊據被告堅決否認有何誣告犯行，辯稱：伊沒有誣告，伊有
    於99年3月2日凌晨0時40分許，在中寮公園那邊與劉雪照發
    生爭吵，劉雪照確實有出手打伊，伊在那罵他把垃圾放在那
    邊，對環境衛生不好，伊就把一些垃圾丟到旁邊去，他就衝
    過來把我推倒，然後伊就昏昏的，伊有跌倒，之後伊女兒聽
    到就趕過來，看到劉雪照的拳頭過來要打伊，接著伊先生就
    趕到了，看到伊就把伊抱走，再來警察就來了，李暐麟說伊
    騎機車跌倒，但他沒有全程看到，也沒有在場，伊當時騎機
    車並未摔倒等語。
五、公訴人認被告涉犯誣告罪嫌，無非以被告就其所提告之傷害
    案件於警詢及偵查中之供述、證人劉雪照於警詢及偵查中之
    證言、證人李暐麟於偵查中之證言為主要論據。
六、惟經查：
（一）被告於99年3月2日14時許，前往三重分局中興橋派出所，
      對劉雪照提起傷害告訴，並指稱：伊於99年3月2日0時4分
      許，在中寮公園內，與劉雪照發生爭吵，並遭劉雪照以手
      拉扯及推倒之方式使伊跌倒，致伊受有左膝、左小腿擦傷
      、右食指皮下血腫之傷害等語，有被告99年3月2日警詢筆
      錄1份（99年度偵字第11088號偵查卷第7至9頁）在卷可參
      ，並為被告所不否認，因認被告有對劉雪照提起上揭傷害
      之告訴一節，應堪信為真實。
（二）公訴人以被告涉有誣告犯嫌，無非認被告明知其所提出之
      卷附臺北縣立醫院驗傷診斷書1紙（同上偵卷第10頁，又
      該驗傷診斷書之檢驗日期應為99年3月2日，而非誤載之99
      年3月5日，附此敘明）所載之傷勢，係被告於飲酒後自行
      騎乘機車摔倒，而非遭劉雪照推倒在地所導致，惟查：
    1.就被告有無於騎乘機車返家時摔倒受傷部分，雖據證人李
      暐麟於偵查中證稱：被告有去牽她的摩托車，騎摩托車跌
      倒，後來又爬起來，騎摩托車回去；我不清楚被告膝蓋的
      傷勢怎麼來的，有可能是他騎摩托車跌倒傷到，但實情如
      何我不清楚等語（同上偵卷第31頁）；於原審審理中證稱
      ：被告又回來牽摩托車，這中間她有跌倒，又把車子牽起
      來，她就搖搖晃晃把車子騎回去，這時警察來了，那時幾
      點我不知道。被告是喝醉而跌倒，是倒向一邊，有完全倒
      下才拉起，倒了幾次我忘了，但一定有一次，那天地上可
      能是有滑，他有發動，又發不動，後來就騎回去了等語（
      見原審卷第60、62頁）。
    2.惟證人即被告之女陳雅慈於原審審理中證稱：是我與我父
      親帶被告返家，被告機車是放在住家樓下，從事情發生到
      我帶被告回家，被告沒有騎機車。當天住家樓下已經停滿
      ，我聽到被告的機車聲，先騎過來後，之後又騎走，後來
      過了1、2分鐘又騎回來，可能是看到公園沒有車位，所以
      又騎回來，我聽到她在咳嗽，可能是在喬車位，但是過了
      3、4分鐘，還沒有上樓等語（見原審卷第64頁反面至65頁
      ）；
    3.證人即三重分局中興橋派出所警員吳孟國於原審審理中亦
      證稱：我有於99年3月2日凌晨0時許，到三重市中寮公園
      處理被告與劉雪照之爭執，共去2次，凌晨0時許是第一次
      ，凌晨1時許是第二次，第一次去處理時，有被告、劉雪
      照，還有被告女兒在場，我們到場後，被告之夫也有到場
      。第二次是因為勤務中心再次通報中寮公園有糾紛，第二
      次到現場時，沒有人在。第一次到場時，發現被告身上有
      酒味，在咆哮，劉雪照偶而回嘴，因為被告的女兒即陳雅
      慈在場，所以我們請她女兒跟她先生把被告帶回家休息。
      當時沒有看到被告騎乘機車的情形。後來是伊與被告之夫
      、女兒一同護送被告回家，是用走路的方式護送被告回家
      等語（見原審卷第62頁反面至64頁）。
    4.互參證人陳雅慈、吳孟國上引證述以觀，堪認被告原係騎
      車欲至中寮公園停放，惟與劉雪照發生爭執後，復將機車
      騎回住處樓下停放，嗣又返回中寮公園與劉雪照爭執，於
      警察到場後，被告方由陳雅慈及被告之夫陪同返家，則證
      人李暐麟所稱被告騎車摔倒之時間，應係被告初次與劉雪
      照發生爭執後，將機車騎回住處樓下停放之前。
    5.雖證人劉雪照就被告先前騎車返回住處樓下時有無摔倒一
      節，於偵查中證稱：她是牽摩托車回去等語（同上偵卷第
      34頁）；於原審審理中則證稱：被告先生跟女兒來，她才
      走路牽摩托車回去，牽摩托車過程很平順，被告沒有跌倒
      等語（見原審卷第58頁反面），亦與證人李暐麟所稱被告
      騎車摔倒等語有違。準此，本件被告騎車摔倒一節，雖據
      證人李暐麟於偵查、原審審理中指證歷歷，然證人李暐麟
      所目睹之被告騎車摔倒之時間，既與被告所稱與劉雪照發
      生爭執之時間非屬同一時段，而證人劉雪照亦未證稱被告
      有何騎車摔倒之情事，則被告所受之傷害究係其自行騎車
      摔倒抑或其他原因所導致，即有可疑；況縱證人李暐麟所
      稱被告騎乘機車摔倒等情屬實，然其僅於遠處觀望，並未
      當場近距離檢視被告傷勢，要難認定被告所受上揭傷勢與
      騎車摔倒有何關聯。準此，被告所受上揭傷勢，是否即為
      騎車摔倒所致，尚屬無從確認。
    6.就被告是否有遭劉雪照推倒在地一節，證人陳雅慈於原審
      審理中證稱：當時我到現場，看到被告與劉雪照在爭吵說
      資源回收很髒很亂，長期佔用我們公園的空地及停車格，
      被告就念劉雪照，互相爭吵，劉雪照沒有理被告，被告就
      很生氣，去踢資源回收的東西，劉雪照很生氣，站起來作
      勢要打被告，因為我當時在現場，所以劉雪照就放手下來
      ，用手推被告好幾下，被告就跌坐在地上，劉雪照就壓著
      被告，作勢要打，這時我父親剛好出現，把劉雪照拉開，
      這時警察剛好來，我爸就說沒事沒事，喝了點酒，酒醉了
      ，跟警察說抱歉，警察後來就走了，我爸後來就罵被告，
      我們走到巷口，被告有點不甘心，又回頭要去找劉雪照，
      我爸一氣之下，就不理被告直接回家，我擔心被告，就又
      回去看，發現被告又被推倒了，被告就倒在地上，劉雪照
      又作勢要打我媽，我當場吼了一聲，劉雪照就起身，沒有
      打我媽，我就趕快扶我媽回家。我帶我媽回去的時候，快
      一點多了。回家後我帶被告作清洗，並就左腳膝蓋及兩手
      輕微破皮的傷勢作處理。劉雪照是用雙手推被告的上半身
      ，被告重心不穩就往後跌坐，被告當時有戴安全帽，整個
      人就四腳朝天，安全帽也有壞掉等語（見原審卷第64頁反
      面至65頁反面），核與被告所辯遭劉雪照推倒受傷等情，
      大致相符。雖證人劉雪照偵查中證稱：我沒有推她讓她倒
      地，是她要打我，我退後，她又過來，我只是把手舉起來
      要阻擋等語（同上偵卷第34頁）；證人劉雪照於原審審理
      中復證稱：那時我在資源回收車上，聽到有人一直在丟東
      西，我就下來問說有什麼事，被告一直在丟東西，我感覺
      她有喝酒，所以不理她，她把東西丟在路上有危險，我擋
      下來不讓他丟。她有出手要打我，我有退後，我把她要丟
      的東西從她手上搶回來，並丟到旁邊。但我沒有碰觸到她
      ，她出手要打我，我退後，但我拖鞋掉了，我蹲下來要拿
      拖鞋穿，她就做假動作，好像要倒下去，但沒有倒下去，
      我根本沒有打到她。她沒有打到我，只有碰到我衣服。過
      程中被告沒有跌倒。他丟我拿回來還沒有處理的雙十釘，
      我不知道是不是因為丟雙十釘而受傷，我沒有看到他身上
      有無受傷，且他受傷在手上，我也看不到等語（見原審卷
      第57頁反面至58頁反面）。又證人李暐麟於偵查中證稱：
      當天半夜很吵，我被吵醒後爬起來看，看到被告喝醉酒大
      聲叫罵，劉雪照睡在資源回收車裡被叫起來，被告就一直
      用三字經罵他，我就打電話給警察，警察就來了，後來被
      告走了，警察看不到人就回去了，但是被告又回來，並大
      聲叫罵，我就叫劉雪照不要理她，因為她已經喝醉了，劉
      雪照走開後，被告就把劉雪照所有的資源回收踢到馬路邊
      ，後來被告就去牽她的摩托車，騎摩托車跌倒，後來又爬
      起來，騎摩托車回去，劉雪照自己把那些資源回收的東西
      撿回去，到了早上5、6點時，被告又跑到公園罵一次，我
      又被吵醒，她的大女兒也有過來，當時劉雪照沒有在公園
      ，被告罵一罵人就走了。劉雪照沒有推被告或毆打她，被
      告有作勢要打劉雪照，劉雪照沒有反擊。我不清楚被告膝
      蓋的傷勢怎麼來的，有可能是他騎摩托車跌倒傷到，但實
      情如何我不清楚。我沒有看到被告跌倒在地等語（同上偵
      卷第30至31頁）；證人李暐麟於原審審理中證稱：我聽到
      被告與劉雪照在爭吵，吵得很大聲，後來發現被告有喝酒
      ，就打電話報警。整個過程我都是在家中3樓，警察到之
      前，被告就開始踢劉雪照資源回收的東西到馬路上，劉雪
      照就一直撿，我在樓上就以台語喊說「劉仔，不要理他」
      ，之後被告繼續吵，我就一直看，直到被告走到巷子，我
      就看不到了。整個過程中沒有看到被告與劉雪照有肢體接
      觸。凌晨0時那次我沒有看到被告丈夫及女兒出現。我是
      半夜時報警，有兩位警察離我報警隔10幾分鐘來一次等語
      （見原審卷第60至61頁）。觀諸證人劉雪照、李暐麟上揭
      證言，雖均否認劉雪照有將被告推倒受傷等情，然以證人
      劉雪照既遭被告指控涉有傷害罪嫌，尚難期待其甘冒受刑
      事處分之風險而證述有推倒被告之情，應認其證言之證據
      力有所不足。至證人李暐麟所目睹被告、劉雪照爭執過程
      之時間，與證人陳雅慈、吳孟國前往案發現場之時間不同
      ，已如前述，故證人李暐麟之證述內容不僅與證人陳雅慈
      上揭證述內容不符，亦與證人吳孟國於審理中所稱：在場
      者有被告、劉雪照、被告之女、我與另一名同事，我們到
      場後被告之夫也到場等語（見原審卷第63頁），及卷附之
      三重分局中興橋派出所案發時之工作紀錄簿1紙（見原審
      卷第101頁）中所載「至中寮公園處理張秀琴酒醉鬧事，
      經警方勸導後已返家休息。」等語有別，足見證人李暐麟
      所見聞之案發經過並非完整，自不得以其未曾目擊劉雪照
      有推倒被告之情事，即認該事件並不存在。依此，本件證
      人陳雅慈所稱被告有遭劉雪照推倒等情，既與被告所辯大
      致相符，且證人劉雪照、李暐麟之證言存有上述瑕疵，故
      應難認定被告所指訴之內容係屬虛構不實。
七、綜上所陳，本件依公訴人所提出之證據，尚無從認定被告所
    受傷害係其騎乘機車摔倒所致，而與劉雪照全然無關，是足
    認被告所為之申告尚非全屬無因；本件既乏積極證據足認被
    告所為申告內容係出於憑空捏造之不實陳述，自難僅憑其所
    告訴之傷害案件業經檢察官為不起訴處分，遽認其涉有誣告
    犯行。此外，復無其他積極事證足認被告有何誣告犯行，揆
    諸首揭說明，無從證明被告之犯行，自應諭知無罪之判決。
八、原審以不能證明被告所為之申告尚非全屬無因或係係出於憑
    空捏造之不實陳述，而有何誣告犯行，而為被告無罪之諭知
    ，於法核無違誤。檢察官上訴意旨，未再舉提任何新事證，
    以供本院調查，徒就已經原審詳為審認之證據再事爭執其證
    明力，任意以此指摘原判決不當，求予撤銷改判，為無理由
    ，應予駁回。
據上論斷，應依刑事訴訟法第368條，判決如主文。
本案經檢察官劉文水到庭執行職務。
中    華    民    國   100    年    5     月    31    日
                  刑事第十八庭審判長法  官  吳鴻章
                                    法  官  汪梅芬
                                    法  官  林銓正
以上正本證明與原本無異。
檢察官如不服本判決，應於收受送達後10日內向本院提出上訴書
狀，其未敘述上訴之理由者並得於提起上訴後10日內向本院補提
理由書（均須按他造當事人之人數附繕本）「切勿逕送上級法院
」。
                                    書記官  張淨卿
中    華    民    國   100    年    5     月    31    日